臺灣高等法院刑事判決
110年度上易字第1091號
上  訴  人  臺灣新北地方檢察署檢察官
被      告  張雅鈞


            王予昕


上列上訴人因被告等犯詐欺罪，不服臺灣新北地方法院109年度
審易字第2475號，中華民國110年1月14日第一審判決（起訴及移
送併辦案號：臺灣新北地方檢察署109年度偵字第31188、31287
、32935、32947號），提起上訴，暨臺灣桃園地方檢察署移送併
辦（案號：臺灣桃園地方檢察署110年度偵字第1705號），本院
判決如下：
    主    文
原判決撤銷。
張雅鈞幫助犯詐欺取財罪，處拘役肆拾日，如易科罰金，以新臺
幣壹仟元折算壹日。
王予昕幫助犯詐欺取財罪，處有期徒刑貳月，如易科罰金，以新
臺幣壹仟元折算壹日。
    犯罪事實
一、張雅鈞、王予昕均明知金融機構帳戶係供個人使用之重要理
    財及交易工具，關係個人財產及信用之表徵，如將自己之金
    融機構帳戶提供他人使用，可能因此供不法詐騙份子利用以
    詐術使他人將款項匯入自己之金融機構帳戶後，再予提領運
    用，並均預見可能因而幫助他人從事詐欺取財之目的，竟各
    基於縱若有人持該金融機構帳戶之金融卡及密碼作為犯罪工
    具使用亦不違反其本意之不確定幫助詐欺故意，王予昕為賺
    取每個帳戶每期新臺幣（下同）3,000元之報酬，於民國109
    年5月27日下午2時57分許前某時許，在不詳地點，先依真實
    姓名、年籍均不詳，自稱「蔡麗麗」之人（下稱「蔡麗麗」
    ）之詐欺集團成員之指示，將其向台北富邦商業銀行股份有
    限公司（下稱台北富邦銀行）永和分行申請開立帳號000-00
    0000000000號之帳戶（下稱台北富邦銀行帳戶）、向中國信
    託商業銀行股份有限公司（下稱中國信託銀行）申請開立之
    帳號000-000000000000號帳戶（下稱中國信託銀行帳戶）、
    向板信商業銀行股份有限公司（下稱板信銀行）申請開立之
    帳號000-00000000000000號帳戶（下稱板信銀行帳戶）、向
    元大商業銀行股份有限公司（下稱元大銀行）申請開立之帳
    號000-00000000000000號帳戶（下稱元大銀行帳戶）、向台
    新國際商業銀行股份有限公司（下稱台新銀行）申請開立之
    帳號000-00000000000000帳戶（下稱台新銀行帳戶）及向臺
    灣銀行股份有限公司申請開立之帳號000-000000000000號帳
    戶（下稱臺灣銀行帳戶）之金融卡密碼均更改為「蔡麗麗」
    指定之密碼後，於109年5月27日下午2時57分許，在位在新
    北市○○區○○路0段00號之全家便利商店股份有限公司（下稱
    全家便利商店）永和永福店內，依「蔡麗麗」之指示，透過
    寄件之「店到店」服務，將其台北富邦銀行帳戶、中國信託
    銀行帳戶、板信銀行帳戶、元大銀行帳戶、台新銀行帳戶及
    臺灣銀行帳戶之存摺及金融卡寄送至位在新北市○○區○○路00
    號之全家便利商店三重華山店轉交他人收受，而將上開帳戶
    之存摺及金融卡提供予「蔡麗麗」及其所屬之詐欺集團成員
    使用，以供「蔡麗麗」及其所屬之詐欺集團成員作為提領及
    匯出款項之用，王予昕即以此行為幫助「蔡麗麗」及其所屬
    之詐欺集團成員實施詐欺取財犯行；張雅鈞則為賺取6,000
    元之報酬，於109年5月19日前某時許，在位在桃園市某處之
    全家便利商店某門市內，依某真實姓名、年籍均不詳之詐欺
    集團成年成員之指示，透過寄件之「店到店」服務，將其向
    合作金庫商業銀行股份有限公司（下稱合作金庫銀行）北土
    城分行申請開立帳號000-0000000000000號帳戶（下稱合作
    金庫銀行帳戶）之存摺、金融卡及密碼寄送至全家便利商店
    某門市轉交他人收受，而將上開帳戶之存摺、金融卡及密碼
    提供予該真實姓名、年籍均不詳之詐欺集團成年成員及其所
    屬之詐欺集團成員使用，以供該真實姓名、年籍均不詳之詐
    欺集團成年成員及其所屬之詐欺集團成員作為提領及匯出款
    項之用，張雅鈞即以此行為幫助該真實姓名、年籍均不詳之
    詐欺集團成年成員及其所屬之詐欺集團成員實施詐欺取財犯
    行。嗣「蔡麗麗」所屬詐欺集團成員、前開真實姓名、年籍
    均不詳之詐欺集團成年成員所屬之詐欺集團成員各基於意圖
    為自己不法所有之詐欺取財犯意，分別為下列行為：
  ㈠於109年5月29日晚間7時24分許，在不詳地點，撥打電話向楊
    舒涵佯稱其為MOMO購物網站之客服人員，楊舒涵先前所訂購
    之1組曬衣架被訂購成10組，楊舒涵須向銀行止付該筆多訂
    的9組曬衣架款項等語，致使楊舒涵陷於錯誤，而依該詐騙
    集團成員之指示，旋即於同日晚間9時56分許、10時3分許，
    在其位在屏東縣○○鎮○○○路000巷00號住處內，使用玉山商業
    銀行股份有限公司（下稱玉山銀行）APP，透過網路轉帳之
    方式，自其向玉山銀行申請開立之帳號000-0000000000000
    號帳戶內，分別將5萬10元匯入張雅鈞上開合作金庫銀行帳
    戶內、將2萬6,808元匯入王予昕上開台北富邦銀行帳戶內，
    旋遭該詐欺集團成員提領一空。
  ㈡於109年5月29日晚間8時24分許，在不詳地點，撥打電話向鍾
    建立佯稱其為MOMO購物網站之工作人員，鍾建立先前網路購
    物時，因該公司系統錯誤，導致鍾建立之玉山銀行信用卡多
    刷10筆款項，須向玉山銀行辦理止付及取消等語，致使鍾建
    立陷於錯誤，而依該詐騙集團成員之指示，旋即於同日晚間
    10時2分許、6分許、9分許、28分許、36分許，在不詳地點
    ，透過網路轉帳之方式，自其向永豐商業銀行股份有限公司
    申請開立之帳號000-00000000000000號、帳號000-00000000
    000000號之帳戶、向中華郵政股份有限公司（下稱郵局）申
    請開立之帳號000-00000000000000號帳戶內，分別將4萬9,9
    89元、4萬2,123元、7,812元匯入王予昕上開台北富邦銀行
    帳戶內、將1萬7,490元、2萬1,650元匯入王予昕上開中國信
    託銀行帳戶內，其中匯入王予昕上開台北富邦銀行帳戶內之
    款項，旋遭該詐欺集團成員提領一空。
  ㈢於109年5月29日晚間7時18分許，在不詳地點，撥打電話向徐
    若韶佯稱其為MOMO購物網站之工作人員，該公司收到徐若韶
    台新銀行1萬餘元之匯款，惟該公司並未請款，其會協助徐
    若韶取消扣款等語，致使徐若韶陷於錯誤，而依該詐欺集團
    成員之指示，旋即於同日晚間9時56分許、59分許，在其位
    在桃園市○○區○○路000號14樓居所內，透過網路轉帳之方式
    ，自其向郵局申請開立之帳號000-00000000000000號帳戶內
    ，接續將4萬9,987元、4萬9,989元匯入張雅鈞上開合作金庫
    銀行帳戶內，旋遭該詐欺集團成員提領一空。
  ㈣於109年5月29日某時許，在不詳地點，撥打電話向陳育萱佯
    稱其為小三美日之業務人員，陳育萱先前所購買之化妝品組
    數錯誤，須向銀行取消該筆款項等語，致使陳育萱陷於錯誤
    ，而依該詐欺集團成員之指示，於翌（30）日凌晨0時2分許
    、5分許，在不詳地點，透過網路轉帳之方式，自其向合作
    金庫銀行申請開立之帳號0000000000000號、帳號000000000
    0000號帳號之帳戶內，接續將9萬9,987元、4萬9,987元匯入
    王予昕上開台新銀行帳戶內，旋遭該詐欺集團成員提領一空
    。
  ㈤於109年5月30日下午3時37分許，在不詳地點，撥打電話向呂
    玲蕙佯稱其為MOMO購物網站之工作人員，呂玲蕙先前網路購
    物時，因該公司雇員疏失，導致呂玲蕙之信用卡帳戶被扣款
    1萬餘元，其會向銀行辦理止付，呂玲蕙只須配合澄清等語
    ，致使呂玲蕙陷於錯誤，而依該詐騙集團成員之指示，於同
    日晚間8時7分許、26分許、49分許、翌（31）日凌晨0時15
    分許、23分許、28分許、30分許，在不詳地點，透過網路轉
    帳之方式，自其向國泰世華商業銀行股份有限公司申請開立
    之帳號000-000000000000號帳戶、向華南商業銀行股份有限
    公司申請開立之帳號000-000000000000號帳戶、向中國信託
    銀行申請開立之帳號000-000000000000號帳戶內，分別將9
    萬9,999元、9萬9,999元匯入王予昕上開板信銀行帳戶內、
    將9萬9,999元、5萬505元、9萬9,999元、2萬9,987元、2萬1
    3元匯入王予昕上開元大銀行帳戶內，旋遭該詐欺集團成員
    提領一空。
二、案經楊舒涵訴由新北市政府警察局土城分局、鍾建立訴由新
    北市政府警察局永和分局（下稱永和分局）報告臺灣新北地
    方檢察署（下稱新北地檢署）檢察官偵查起訴，及呂玲蕙訴
    由永和分局報告新北地檢署檢察官移送併辦審理，暨福建省
    金門縣警察局金湖分局報告福建金門地方檢察署檢察官呈請
    福建高等檢察署金門檢察分署檢察長函轉最高檢察署檢察總
    掌令轉臺灣桃園地方檢察署（下稱桃園地檢署）檢察官移送
    併辦審理。　　
    理    由
壹、證據能力部分：
一、按被告以外之人於審判外之陳述，雖不符刑事訴訟法第159
    條之1至第159條之4之規定，然經當事人於審判程序同意作
    為證據，法院審酌該言詞陳述或書面陳述作成時之情況，認
    為適當者，亦得為證據；當事人、代理人或辯護人於法院調
    查證據時，知有刑事訴訟法第159條第1項不得為證據之情形
    ，而未於言詞辯論終結前聲明異議者，視為有前項之同意，
    刑事訴訟法第159條之5定有明文。查，本判決下列認定事實
    所引用之被告以外之人於審判外所為之供述證據資料（包含
    人證與文書等證據），並無證據證明係公務員違背法定程序
    所取得；而檢察官、被告張雅鈞、王予昕（以下合稱被告2
    人）對本院審判程序期日提示之卷證，均不爭執其等證據能
    力（見本院卷第101、105頁），且迄至言詞辯論終結前亦未
    再聲明異議，本案證據資料作成時之情況，核無違法取證或
    其他瑕疵，證明力亦無明顯過低之情形，認為以之作為證據
    為適當，依刑事訴訟法第159條之5規定，自均得作為證據。
二、至於非供述證據部分，檢察官及被告2人於本院審判程序期
    日均不爭執其等證據能力（見本院卷第102至105頁），復均
    查無違反法定程序取得或其他不得作為證據之情形，且經本
    院於審理期日提示予檢察官及被告2人而為合法調查，應認
    均有證據能力。
貳、實體部分：
一、認定犯罪事實所憑之證據及理由： 　　
  ㈠上開犯罪事實，業據被告2人於原審及本院審理時均坦承不諱
    （見原審卷第56至58、64頁；本院卷第107至112頁），復經
    證人即告訴人楊舒涵、鍾建立、呂玲蕙、徐若韶、陳育萱（
    下稱告訴人5人）於警詢時指證明確〔見偵31188卷第37至39
    頁；偵31287卷第9至12頁；偵32947卷第25至26頁；金門縣
    警察局金湖分局刑案偵查卷宗（下稱警卷）第53至55、74至
    77頁〕，並有被告王予昕之手機通訊軟體LINE對話紀錄截圖
    、告訴人楊舒涵之存款交易明細查詢、告訴人告訴人鍾建立
    之手機畫面翻拍照片、徐若韶之手機畫面截圖、合作金庫銀
    行新開戶建檔登錄單、帳戶交易明細、歷史交易明細查詢結
    果、台北富邦銀行永和分行109年7月4日北富銀永和字第109
    0000031號函及其檢附存摺存戶內容查詢/列印、對帳單查詢
    /列印、台北富邦銀行永和分行109年7月21日北富銀永和字
    第1090000035號函及其檢附基本資料表、台北富邦銀行對帳
    單細項列印資料、中國信託銀行109年6月29日中信銀字第10
    9224839150493號函及其檢附客戶地址條列印、存款交易明
    細、元大銀行109年6月19日元銀字第1090006689號函及其檢
    附共用認證單、客戶往來交易明細、板信銀行作業服務部10
    9年6月16日板信作服字第1097412226號函及其檢附交易明細
    表、客戶基本資料查詢、台新銀行109年6月24日台新作文字
    第10913067號函及其檢附台幣存款歷史交易明細查詢、合作
    金庫銀行北土城分行109年7月14日合金北城字第109000287
    號函及其檢附新開戶建檔登錄單、交易明細、內政部警政署
    反詐騙諮詢專線紀錄表、屏東縣政府警察局東港分局大鵬灣
    派出所受理詐騙帳戶通報警示簡便格式表、新北市政府警察
    局板橋分局後埔派出所受理詐騙帳戶通報警示簡便格式表、
    臺北市政府警察局大安分局安和路派出所受理詐騙帳戶通報
    警示簡便格式表及金融機構聯防機制通報單等件在卷可稽（
    見偵31188卷第11至16、25至29、41至49、55頁；偵31287卷
    第13至23、25至29、31至63頁；偵32935卷第27至30頁；偵3
    2947卷第41至43、57、65至73頁；警卷第85至88、113至114
    、120至123頁），足認被告2人任意性自白核均與事實相符
    ，應均堪採信。
  ㈡綜上，本案事證明確，被告2人犯行均堪予認定，應均予依法
    論科。
二、論罪：
  ㈠按刑法上之幫助犯，係對於犯罪與正犯有共同之認識，而以
    幫助之意思，對於正犯資以助力，而未參與實施犯罪之行為
    者而言（最高法院75年度台上字第1509號、88年度台上字第
    1270號判決要旨參照）。是以，如未參與實施犯罪構成要件
    之行為，且係出於幫助之意思提供助力，即屬幫助犯，而非
    共同正犯。查本案被告王予昕交付台北富邦銀行帳戶、中國
    信託銀行帳戶、板信銀行帳戶、元大銀行帳戶、台新銀行帳
    戶及臺灣銀行帳戶之存摺、金融卡及密碼予「蔡麗麗」及其
    所屬之詐欺集團成員使用，而被告張雅鈞交付合作金庫銀行
    帳戶予前開真實姓名、年籍均不詳之詐欺集團成年成員及其
    所屬之詐欺集團成員使用，嗣「蔡麗麗」所屬詐欺集團成員
    、前開真實姓名、年籍均不詳之詐欺集團成年成員所屬之詐
    欺集團成員基於意圖為自己不法所有之詐欺取財犯意，分別
    對告訴人5人施用詐術，致告訴人5人均陷於錯誤，因而分別
    匯款至上開台北富邦銀行帳戶、中國信託銀行帳戶、板信銀
    行帳戶、元大銀行帳戶、台新銀行帳戶及合作金庫銀行帳戶
    內，其中台北富邦銀行帳戶、板信銀行帳戶、元大銀行帳戶
    、台新銀行帳戶及合作金庫銀行帳戶內之款項旋遭提領一空
    ，是被告2人所為均係參與詐欺取財罪構成要件以外之行為
    ，且在無證據證明被告2人係以正犯而非以幫助犯之犯意參
    與犯罪之情形下，應認其所為係幫助犯而非正犯行為。核被
    告2人所為，均係犯刑法第30條第1項前段、第339條第1項之
    幫助詐欺取財罪。
  ㈡被告張雅鈞以一幫助行為，同時侵害告訴人楊舒涵、徐若韶
    之財產法益；被告王予昕以一幫助行為，同時侵害告訴人楊
    舒涵、鍾建立、呂玲蕙、陳育萱之財產法益，均為想像競合
    犯，應各依刑法第55條規定，各從重論以一個幫助詐欺取財
    罪。
  ㈢新北地檢署檢察官、桃園地檢署檢察官移送併辦審理犯罪事
    實一之㈢、㈤所示告訴人呂玲蕙、徐若韶遭詐騙之犯罪事實（
    新北地檢署110年度偵字第1705號、桃園地檢署110年度偵字
    第1705號）及前開犯罪事實一之㈣所示告訴人陳育萱遭詐騙
    之犯罪事實，核分別與原起訴且經本院論罪科刑部分（即犯
    罪事實一之㈠、㈡所示告訴人楊舒涵、鍾建立遭詐騙之犯罪事
    實），均係被告2人提供其等帳戶幫助詐欺集團詐取財物，
    分別有想像競合犯之裁判上一罪關係，自均為起訴效力所及
    ，本院自應均併為審究。
三、刑之減輕：
    被告2人分別以幫助他人犯詐欺取財罪之意思，參與犯罪構
    成要件以外之行為，其等犯罪情節及惡性，與實施詐騙之詐
    欺正犯不能等同評價，爰均依刑法第30條第2項之規定，各
    按正犯之刑減輕之。
四、撤銷改判之理由： 
  ㈠原審以被告2人犯幫助詐欺取財犯行，事證明確，予以論罪科
    刑，固非無見。惟查，上開桃園地檢署檢察官移送併辦審理
    犯罪事實一之㈢所示告訴人徐若韶遭詐騙部分（桃園地檢署1
    10年度偵字第1705號）及前開犯罪事實一之㈣所示告訴人陳
    育萱遭詐騙部分，與已起訴且經本院論罪科刑部分，有想像
    競合犯裁判上一罪關係，為起訴效力所及，已如上述，原判
    決未及審酌，尚有未當。檢察官上訴意旨指摘原審量刑過輕
    云云，雖無理由，惟原判決既有前開可議之處，自應由本院
    予以撤銷改判。
  ㈡爰以行為人之責任為基礎，審酌被告2人前均無遭法院論處罪
    刑之前案紀錄，有本院被告前案紀錄表2份在卷可考，素行
    均尚可，其等對於詐騙集團或不法份子利用他人金融機構帳
    戶實行詐欺或其他財產犯罪，均有所預見，竟仍分別恣意將
    其等所申請帳戶之存摺、金融卡暨密碼交予詐欺集團成員而
    供幫助犯罪使用，使前開犯罪之人得以逃避犯罪之查緝，所
    為已嚴重擾亂金融交易往來秩序，影響社會正常交易安全，
    增加告訴人5人尋求救濟之困難，並使犯罪之追查趨於複雜
    ，所為實不足取，惟被告2人犯後於原審及本院審理時均坦
    承犯行，且被告王予昕於原審審理中亦與告訴人鍾建立以2
    萬8,000元達成調解，並如數賠償完畢乙情，業據告訴人鍾
    建立於本院審理時陳明在卷（見本院卷第112頁），並有原
    審法院109年度司附民移調字第2135號調解筆錄1份附卷可參
    （見原審附民卷第13至14頁），惟被告2人迄未與告訴人楊
    舒涵、徐若韶、陳育萱、呂玲蕙達成調解或賠償渠等損失，
    兼衡其等犯罪之動機、目的、手段、被告張雅鈞於本院審理
    時自承高職畢業，目前跟母親、姐姐同住，現無工作；被告
    王予昕於本院審理時自承二專畢業，目前跟母親、哥哥同住
    ，現在加油站工作之智識程度、生活狀況（見本院卷第113
    頁）及告訴人5人因遭詐騙所受損害等一切情狀，分別量處
    如主文第2、3項所示之刑，併均諭知易科罰金之折算標準。
  ㈢沒收：
    按犯罪所得，屬於犯罪行為人者，沒收之；於全部或一部不
    能沒收或不宜執行沒收時，追徵其價額，刑法第38條之1第1
     項前段、第3項固定有明文。本案並無證據證明被告2人確
    有因幫助詐欺之犯行而有任何犯罪所得，自無犯罪所得應予
    宣告沒收或追徵之問題，附此敘明。
據上論斷，應依刑事訴訟法第369條第1項前段、第364條、第299
條第1項前段，判決如主文。
本案經檢察官楊唯宏提起公訴，檢察官張啟聰、楊挺宏移送併辦
審理，檢察官顏汝羽提起上訴，檢察官楊淑芬到庭執行職務。
中　　華　　民　　國　　110 　年　　9 　　月　　15　　日
                  刑事第二十三庭審判長法　官  許永煌
                                      法　官  黃美文
                                      法　官  雷淑雯
以上正本證明與原本無異。
不得上訴。
                                      書記官  林立柏
中　　華　　民　　國　　110 　年　　9 　　月　　23　　日
附錄本案論罪科刑法條全文
中華民國刑法第339條
（普通詐欺罪） 
意圖為自己或第三人不法之所有，以詐術使人將本人或第三人之
物交付者，處5年以下有期徒刑、拘役或科或併科50萬元以下罰
金。
以前項方法得財產上不法之利益或使第三人得之者，亦同。
前二項之未遂犯罰之。